臺灣高等法院臺中分院民事判決　九十四年度上易字第八六號
　　　上　訴　人　戊○○
　　　送達代收人　丁○○
　　　訴訟代理人　吳瑞堯律師
　　　複　代理人　甲○○
　　　被　上訴人　乙○○
右當事人間請求塗銷扺押權登記事件，上訴人對於民國九十三年十二月三十一日臺灣
彰化地方法院九十三年度訴字第七三三號第一審判決提起上訴，本院於九十四年三月
十五日言詞辯論終結，判決如下：
    　主　    文
原判決廢棄。
被上訴人在第一審之訴駁回。
第一、二審訴訟費用由被上訴人負擔。
    　事實及理由
一、被上訴人主張：伊所有如附表一所示二筆土地，前經上訴人設定登記如附表二所
    示之抵押權，但設定時上訴人與該抵押債務人陳木宗、陳朝港間並無任何債權債
    務關係。按抵押權必須從屬於所擔保之債權而存在，系爭抵押權所擔保之債權既
    不存在，抵押權亦失所附麗而不存在。被上訴人自得基於土地所有權人之地位，
    依民法第七百六十七條之規定，求為命上訴人應塗銷該抵押權設定登記之判決。
二、上訴人則以：被上訴人之父陳木宗於民國（下同）七十三年間因經商不利，向訴
    外人久睦紡織股份有限公司（以下簡稱久睦公司）之實質負責人己○○借款，己
    ○○不忍拒絕，應允之。乃由久睦公司會計庚○○將六十萬元現金於坐落彰化縣
    秀水鄉○○村○○街三二八號之久睦公司秀水廠廠房內交予陳木宗，陳木宗則當
    場交付發票日七十五年八月二十九日、票面金額六十萬元之遠期支票乙紙予己○
    ○收執，以為票據擔保，並約定前往代書處辦理系爭土地抵押權設定登記。惟己
    ○○於設定抵押權登記之前，慮及之前陳木宗已欠負其二千多萬元未還，為確保
    本件借款能夠清償，日後行使抵押權時又不傷與陳木宗之情義，徵得與陳木宗有
    業務往來之上訴人之同意，將其對於陳木宗之六十萬元債權讓與上訴人，作為久
    睦公司已將上訴人員工存款六十萬元返還予上訴人之對價，旋即一同至代書丙○
    ○處，向到場之陳木宗說明債權讓與之事實，並辦理抵押權設定予上訴人。現因
    陳木宗所積欠之借款迄未清償，故該抵押權所從屬之債權並未消滅，被上訴人自
    不得請求塗銷抵押權等語，資為抗辯。
三、被上訴人主張附表一所示二筆土地為其所有，並設定如附表二所示之抵押權登記
    予上訴人等事實，已據其提出土地登記謄本為證，並為上訴人所不爭執，足認屬
    實。查被上訴人之父陳木宗於七十三年間因經商不利，向訴外人久睦公司之實質
    負責人己○○借款，己○○不忍拒絕，應允之。乃由久睦公司會計庚○○將六十
    萬元現金於坐落彰化縣秀水鄉○○村○○街三二八號之久睦公司秀水廠廠房內交
    予陳木宗，陳木宗則當場交付發票日七十五年八月二十九日、票面金額六十萬元
    之遠期支票乙紙予己○○收執，以為票據擔保，並約定前往代書處辦理系爭土地
    抵押權設定登記。惟己○○於設定抵押權登記之前，慮及之前陳木宗已欠負其二
    千多萬元未還，為確保本件借款能夠清償，日後行使抵押權時又不傷與陳木宗之
    情義，徵得與陳木宗有業務往來之上訴人之同意，將其對於陳木宗之六十萬元債
    權讓與上訴人，作為久睦公司已將上訴人員工存款六十萬元返還予上訴人之對價
    ，旋即一同至代書丙○○處，向到場之陳木宗說明債權讓與之事實，並辦理抵押
    權設定予上訴人等情，已據證人庚○○、己○○及丙○○於本院陳述屬實，其等
    陳述相符，且系爭支票亦為上訴人執有中，有上訴人提出之支票可查，上訴人主
    張伊已受讓債權，可以採信。被上訴人雖質疑本件借款已經清償，然未舉證證明
    之，依卷附土地登記簿謄本所載，本件債務清償日期為七十五年八月二十九日，
    恰與陳木宗簽發交付己○○轉讓與上訴人之支票到期日相符，而該支票亦由上訴
    人執有，足以證明本件抵押債務尚未清償，被上訴人抗辯，不足採信。
四、綜上所述，系爭抵押權所擔保之債權既未清償，抵押權即不消滅，被上訴人本於
    所有權之作用，依據民法第七百六十七條之規定，訴請上訴人應將如附表二所示
    之抵押權登記塗銷，於法無據，不應准許。原審為上訴人敗訴之判決，核有違誤
    ，上訴意旨指摘原判決不當，求予廢棄改判，為有理由，應由本院予以廢棄改判
    如主文第二項所示。
五、據上論結，本件上訴為有理由，依民事訴訟法第四百五十條、第七十八條，判決
    如主文。
中　　　華　　　民　　　國　　九十四　　年　　　三　　　月　　二十九　　日
~B1民事第三庭審判長法　官　陳照德
~B2　　　　　　　　法　官　蔡王金全
~B3　　　　　　　　法　官　曾謀貴
右為正本係照原本作成。
不得上訴。
~B 　 　　　　　　書記官　王瑩澤
中　　　華　　　民　　　國　　九十四　　年　　　三　　　月　　二十九　　日
                                                                        Ｈ
附表一：
┌─┬─────────────────────────┬─┬──────┬───────┬────────┐
│編│　　　土　　　　　地　　　　　坐　　　　　落　　　│地│面　　　　積│權　　　　　利│　　　　　　　　│
│　├───┬────┬───┬───┬────────┤　├──────┤　　　　　　　│備　　　　　　考│
│號│縣　市│鄉鎮市區○　段　○○　段│　地　　　　號　│目│　平方公尺　│範　　　　　圍│　　　　　　　　│
├─┼───┼────┼───┼───┼────────┼─┼──────┼───────┼────────┤
│１│彰化縣│彰化市  │西勢子│過溝子│壹參參─壹玖    │建│肆貳        │全部          │                │
├─┼───┼────┼───┼───┼────────┼─┼──────┼───────┼────────┤
│２│彰化縣│彰化市  │西勢子│過溝子│壹參參─貳陸    │建│伍          │全部          │                │
└─┴───┴────┴───┴───┴────────┴─┴──────┴───────┴────────┘
附表二：
┌──┬──────────┬────┬────┬───┬────┬──┬─────┬─────┐
│編號│土地坐落、地目、面積│登記次序│登記日期│權利人│債務人  │債權│權利價值  │證明書字號│
│    │及權利範圍          │        │        │      │        │範圍│（新台幣）│          │
├──┼──────────┼────┼────┼───┼────┼──┼─────┼─────┤
│１  │見附表一編號１所示  │零零壹  │七十三年│戊○○│陳木宗、│全部│陸拾萬元  │彰字第００│
│    │                    │        │九月六日│      │陳朝港  │    │          │四一０二號│
├──┼──────────┼────┼────┼───┼────┼──┼─────┼─────┤
│２  │見附表一編號２所示  │零零  │七十三年│戊○○│陳木宗、│全部│陸拾萬元  │彰字第００│
│    │                    │        │九月六日│      │陳朝港  │    │          │四一０二號│
└──┴──────────┴────┴────┴───┴────┴──┴─────┴─────┘
